【裁判字號】    98,台上,1510
【裁判日期】    980319
【裁判案由】    違反公職人員選舉罷免法
【裁判全文】
最高法院刑事判決            九十八年度台上字第一五一０號
上  訴  人  甲○○
選任辯護人  張績寶律師
上  訴  人  乙○○
選任辯護人  張繼準律師
上列上訴人等因違反公職人員選舉罷免法案件，不服台灣高等法
院台中分院中華民國九十七年十二月二十三日第二審更審判決（
九十七年度選上更(一)字第二三九號，起訴案號：台灣南投地方法
院檢察署九十四年度選偵字第三七、一一二、一一三、一一四、
一一五、一二三號），提起上訴，本院判決如下：
    主  文
上訴駁回。
    理  由
按刑事訴訟法第三百七十七條規定：上訴於第三審法院，非以判
決違背法令為理由，不得為之；是提起第三審上訴，應以原判決
違背法令為理由，係屬法定要件。如果上訴理由書狀並未依據卷
內訴訟資料具體指摘原判決不適用何種法則或如何適用不當，或
所指摘原判決違法情事，顯與法律規定得為第三審上訴理由之違
法情形不相適合時，均應認其上訴為違背法律上之程式，予以駁
回。上訴人甲○○上訴意旨略稱：（一）、共同被告陳新隆、莊
積忠、莊林美紅、林秋發、林新發、張貴蘭、乙○○、辜明省、
洪福成等人在法務部調查局南投縣調查站（下稱南投縣調查站）
遭受不正詢問後，隨即由檢察官進行複訊；由於二次應訊時間緊
接，其等精神上受恐懼、壓迫之狀態仍延續至偵訊時，致不能為
任意性之供述，偵查中之供述，應無證據能力。乃原判決卻認具
有證據能力，並資為認定甲○○犯罪之證據，有違證據法則。（
二）、甲○○自述患有高血壓症，且測謊前一日睡眠時間只有五
小時，睡眠不足，有疲勞現象，身心及意識狀態尚非正常，不適
合測謊鑑定。乃原判決認甲○○之測謊鑑定具有證據能力，亦與
證據法則有違。（三）、甲○○領先次高票者張國華之票數，約
佔張國華全部票數之三成；領先卓上龍之票數，更約佔卓上龍全
部票數之2．6倍，差距甚大。乃原判決謂該次選舉結果得票數相
差非鉅、競爭激烈云云，顯欠合理性或適合性而與事理相矛盾。
（四）、原判決關於甲○○與鄔民阿娃伊間究否達成行求不正利
益之賄選犯意聯絡、甲○○邀約鄔民阿娃伊等人吃飯有無違反常
情之說明，前後矛盾，有理由矛盾之違法。（五）、甲○○在「
明園餐廳」宴會時，提及「懇請賜票」、「務必投某人一票」等
助選談話內容，僅係為了提高曝光度。乃原判決仍謂以不正利益
行求具投票權之選民云云，洵與經驗法則有違。（六）、「明園
餐廳」、「鄉村餐廳」餐宴之價格尚稱平價，不足以動搖或影響
有投票權人投票意向之結果；又赴宴者並非悉為有投票權之人，
遑論有藉以行賄之意思。乃原判決仍認甲○○之上開二次餐宴係
要約使選民之投票權為一定之行使，顯與證據法則相違。（七）
、原判決認「明園餐廳」之餐宴，係甲○○以提供餐飲之不正利
益藉以行賄，並非孫火木為排解茶園糾紛而設宴云云，與孫火木
之供述意旨有違。（八）、原判決以同案被告陳新隆、莊積忠、
莊林美紅、林秋發、林新發、乙○○、辜明省、洪福成之警詢、
偵訊距案發時間較近，即謂其等於警詢、偵訊之陳述較為可採，
難謂與採據法則無違。（九）、依乙○○、辜明省、洪福成等人
於南投縣調查站詢問時之錄音光碟所轉譯成之文字資料所示，其
等於南投縣調查站詢問時，即已陳明甲○○所交金錢，係作為競
選經費之用。乃原判決竟謂其等從未陳明上情，與卷存證據資料
明顯不符。（十）、原判決認甲○○於民國九十四年九月底某日
交付陳新隆現金新台幣（下同）一萬元、九十四年十一月初交付
乙○○現金一萬元，由乙○○分別交付辜明省、洪福成各五千元
，係作為賄選之用。然未審酌陳新隆、莊積忠、林秋發、林新發
、張貴蘭、乙○○、辜明省、洪福成均為甲○○後援會助選員之
關係，亦未審酌競選期間必須支出競選費用，而有交付助選員相
關費用之必要，亦與經驗法則相違背云云。上訴人乙○○上訴意
旨略以：（一）、乙○○、辜明省、洪福成等人在南投縣調查站
遭不正詢問後，隨即由檢察官進行複訊，二次應訊時間緊接，其
等精神上受恐懼、壓迫之狀態仍延續至偵訊時，致不能為任意性
之供述，是偵查中之供述，應無證據能力。原判決卻認具有證據
能力，並資為認定乙○○犯罪之證據，有判決違背證據法則之違
法。（二）、乙○○陳明測謊前一日有少許飲酒，並有疲勞現象
，身心及意識狀態並非正常，不適合測謊鑑定。乃原判決認乙○
○之測謊鑑定具有證據能力，仍有違證據法則。（三）、依乙○
○、辜明省、洪福成等人於南投縣調查站詢問時之錄音光碟所轉
譯成之文字資料所示，其等於南投縣調查站詢問時，即已供明甲
○○所交金錢，係作為競選經費之用。原判決謂其等從未表示上
情，與卷存證據資料顯然不符。（四）、原判決認甲○○於九十
四年十一月初交付乙○○現金一萬元，由乙○○分別交付辜明省
、洪福成各五千元，係作為賄選之用，然未審酌乙○○、辜明省
、洪福成均為甲○○後援會助選員之關係，亦未審酌競選期間必
須支出競選費用，而有交付助選員相關費用之必要，難謂無違反
經驗法則云云。惟查：採證認事，係事實審法院之職權，其對證
據證明力所為之判斷，如未違背經驗法則與論理法則，復已敘述
其憑以判斷之心證理由者，即不能任意指為違法，據為提起第三
審上訴之合法理由。且認定犯罪事實所憑之證據，並不以直接證
據為限，間接證據亦包括在內，審理事實之法院綜合卷內各種直
接、間接證據，本於推理作用，於通常一般之人均不致有所懷疑
，得確信其為真實之程度者，資為認定犯罪事實之基礎，如無違
背一般經驗法則，尚非法所不許。原判決綜合全案卷證資料，本
於事實審法院之推理作用，認定上訴人甲○○、乙○○有其事實
欄所載之犯行，因而撤銷第一審關於上訴人等部分之科刑判決，
改判論甲○○、乙○○共同對於有投票權之人，交付賄賂、不正
利益，而約其投票權為一定之行使罪，甲○○處有期徒刑壹年陸
月，褫奪公權肆年，減為有期徒刑玖月，褫奪公權貳年，並為相
關從刑之宣告；乙○○處有期徒刑肆月，褫奪公權貳年，減為有
期徒刑貳月，褫奪公權壹年，並諭知易科罰金之折算標準。已詳
敘其所憑證據及認定之理由；並就行為後公職人員選舉罷免法相
關條文之修正及九十五年七月一日刑法修正施行後之新舊法規定
，比較何者有利於上訴人，並選擇應適用之法律。對於上訴人等
所為之辯解，如何不可採，已逐一加以指駁。復說明：(1)共同被
告陳新隆、莊積忠、莊林美紅、林秋發、林新發、張貴蘭、乙○
○、辜明省、洪福成等人於檢察官偵訊時，並無持續在南投縣調
查站初詢時受不當詢問效力之影響，而不得做為證據之情形；(2)
甲○○就其有無交付陳新隆、江振源、辜明省、洪福成、乙○○
款項、金額及用途，說詞反覆；證人林高堂證陳其非甲○○之助
選員，辜明省證稱不認識甲○○，其與洪福成均未擔任甲○○之
幹部，則甲○○交付陳新隆、乙○○，或由陳新隆分別交付林秋
發、張貴蘭、莊積忠，莊積忠經由莊林美紅交付林新發，或由乙
○○分別交付辜明省、洪福成之款項，屬交付賄賂之賄選對價，
並非準備旗子、布條、飲料、餐費等競選事務之需，或供競選總
部老人表演車馬補助費、載送油資與聯絡處成立之經費，及其等
負責協助競選活動之工作津貼等競選費用性質；(3)互核孫秉煌、
吳進華、蔡金雄、孫火木、蔡聞宇、朱義雄等證人之證詞，認席
間無人明確談及孫火木所經營茶園之任何問題。該次宴會非由孫
火木、蔡金雄、蔡聞宇向「明園餐廳」訂桌，孫火木又證述其未
給付該次餐費，甲○○於其被訴當選無效事件審理中，亦自承並
未向吳進華提及「卓社茶園」之事。孫火木嗣後雖翻異前詞，仍
不足為有利甲○○之認定。俱有卷存之證據資料可資覆按。所為
論斷，核與證據法則無違。甲○○上訴意旨（一）、（七）、（
十）、乙○○上訴意旨（一）、（四）仍執陳詞，就原判決已說
明論斷之事項，再事爭執，並非適法之第三審上訴理由。又公職
人員選舉罷免法之投票行賄罪，其行求、期約、交付行為，係屬
階段行為，其行求賄選階段，屬行賄者單方意思表示行為，不以
相對人允諾為必要；而交付賄選階段，除行賄者有實施交付賄賂
行為外，因對收受賄賂者，刑法第一百四十三條有投票受賄罪之
處罰規定，二者乃必要共犯中之對向犯，以二個以上之行為者，
彼此相互對立之意思經合致而成立犯罪，雖不以收受者確已承諾
，或進而為一定投票權之行使為必要，仍須於行賄人交付賄賂或
其他不正利益時，受交付之相對人對其交付之目的已然認識而予
收受，其交付賄賂或其他不正利益之犯行始克成立。至於投票行
賄罪客體所指之賄賂，係指金錢本身或得以金錢計算或折算其價
值之財物而言，例如黃金、支票；所指不正利益，係指賄賂以外
足以供人需要或滿足人慾望之一切有形、或無形之利益而言，例
如接受邀宴、謀取職位等，且不以經濟上之利益為限，諸如設定
債權、免除債務、款待盛筵、介紹職位等均屬之。是否成立該罪
，除行為人主觀上需具有行賄之犯意，而約使有投票權人為投票
權一定之行使或不行使外，客觀上行為人所行求、期約或交付之
賄賂或不正利益，應可認係約使投票權人為投票權之一定行使或
不行使之對價。所稱對價關係，在於「行賄者」，係認知其所行
求、期約或交付之意思表示，乃為約使有投票權人為投票權一定
之行使或不行使；而「受賄者」，亦應認知行賄者對其所行求、
期約或交付之意思表示，乃為約使其為投票權一定之行使或不行
使，始足當之；而對有投票權人交付之賄賂或不正利益，並不以
金錢之多寡為絕對標準，而應綜合社會價值觀念、授受雙方之認
知及其他客觀情事而為判斷。原判決已敘明就犯罪事實一、（一
）於「明園餐廳」免費招待餐宴部分，甲○○於邀宴之初，已特
定邀宴對象為鄔民阿娃伊暨其原住民同事，而非該工作站之全體
同事，具行求賄選之犯意，與單純提高曝光度，及不具特定目的
之餐宴不同；另就犯罪事實一（二）在「鄉村餐廳」免費招待餐
宴部分，雖屬平價，但藉飲宴之機會向有投票權之新生村選民莊
積忠等人交付不正利益後，進而瞭解及決定行賄對象，而以每票
高達二千元之代價，向參與飲宴之有投票權人陳新隆、莊積忠等
四人行賄，及甲○○於席間明示拜託受邀者投票支持其當選等客
觀情事，認甲○○藉餐廳邀宴行賄之意思既已達到對方，自有因
甲○○之免費餐宴而影響其等之投票意向，該餐宴仍具有與投票
權為一定行使之對價關係。甲○○上訴意旨（四）（五）（六）
置原判決上開明確論斷於不顧，就同一證據資料為相異之評價，
以自己之說詞，另事爭執，洵與法律規定得為第三審上訴理由之
違法情形，不相適合。再測謊鑑定，係依一般人在說謊時，會產
生遲疑、緊張、恐懼、不安等心理波動現象，乃以科學方法，由
鑑定人利用測謊儀器，將受測者之上開情緒波動反應情形加以紀
錄，用以分析判斷受測者之供述是否違反其內心之真意而屬虛偽
不實。故測謊鑑定，倘鑑定人具備專業之知識技能，復事先獲得
受測者之同意，且所使用之測謊儀器、測試之問題與方法又具專
業可靠性時，該測謊結果，如就否認犯罪有不實之情緒波動反應
，仍具有證據能力，得供裁判之佐證，其證明力如何，事實審法
院有自由判斷之職權。原判決以甲○○、乙○○於警詢時明確表
示願意接受測謊鑑定，而本件測謊鑑定人員具專業之學識及經驗
，測謊儀器運作狀況均屬正常，且測試環境狀況良好，無不當外
力干擾；甲○○、乙○○於測試前二十四小時內未服用或吸食藥
物，近期內未曾接受心理治療或手術開刀，意識及身體狀態正常
，甲○○雖自述有高血壓，並無就醫記錄，乙○○自述疲勞，但
既願意接受測謊，甲○○於測謊後繼續接受南投縣調查站之詢問
，均能正常陳述，乙○○身體狀況良好，依鑑定過程參考資料所
附甲○○、乙○○之呼吸、膚電反應與脈搏反應圖顯示，其中間
雜相關問題「Ｒｅｌｖａｎｔ」與比較問題「Ｃｏｍｐａｒｉｓ
ｏｎ」，符合測謊鑑定之形式要件，有卷附測謊同意書、測謊鑑
定過程參考資料、結業證書影本及測謊報告書等件足憑，認該測
謊鑑定具有證據能力。而測謊鑑定，呈現說謊反應部分之鑑定結
果，採為本件之補強證據，並非以上訴人等之測謊鑑定報告作為
斷罪之唯一依據，倘佐以相關證人之證詞，並非法所不許。甲○
○、乙○○上訴意旨（二）仍執陳詞，指摘測謊鑑定不具證據能
力，仍非適法上訴第三審之理由。另提起第三審上訴，應以原判
決違背法令為理由，且必須依據卷內資料為具體之指摘，並足據
以辨認原判決已具備違背法令之形式，始屬相當。原判決以乙○
○、陳新隆、莊積忠、莊林美紅、林秋發、林新發、辜明省與洪
福成於第一審審理時更異前詞，分別證稱：其等均係甲○○之競
選幹部，由陳新隆擔任總指揮，由乙○○擔任競選副總幹事，並
身兼中正村部落負責人，負責插競選旗幟、貼文宣等工作，甲○
○交付陳新隆並由陳新隆轉發予莊積忠、林新發、林秋發、張貴
蘭之款項係工作費，甲○○、乙○○交錢給辜明省、洪福成時，
有告訴他們是工作費、活動費云云，認其等既未在警詢、偵查中
陳明係工作費，顯係附和甲○○嗣後不實之辯詞而不足採，並非
以其等之警詢、偵訊距案發時間較近，遂謂警詢、偵訊之陳述為
可採。甲○○上訴意旨（八）指摘原判決有違證據法則，猶非上
訴第三審之合法理由。至原判決雖有瑕疵，但不足以動搖原判決
認定犯罪事實之基礎，於判決不生影響，尚不得據為第三審上訴
之理由。本件依乙○○、辜明省、洪福成等人於南投縣調查站詢
問時之錄音光碟所轉譯成之文字資料所示，其等即已供述甲○○
所交金錢，係作為競選經費之用，原判決謂其等從未表示上情，
固與卷存證據資料不符，而有瑕疵。惟甲○○所交金錢，究係賄
選之對價，或係競選經費之用，非以其等於南投縣調查站詢問伊
始供述甲○○所交金錢，係作為競選經費之用，為認定之唯一依
據。即令原判決此部分敘述與卷存證據資料不符，亦不足以動搖
原判決認定犯罪事實之基礎，於判決不生影響。甲○○上訴意旨
（九）、乙○○上訴意旨（三）指有證據上理由矛盾之違法云云
，仍不得據為第三審上訴之適法理由。又上訴第三審須以法律上
之理由為其法定要件，不包括事實上之理由在內。本件依卷附選
舉結果清冊、中央選舉委員會選舉資料庫下載之第十六屆縣（市
）議員選舉各投開票所候選人得票數統計表顯示，甲○○得票數
為三千五百三十五票、張國華之得票數為二千七百四十八票、卓
上龍之得票數則為九百八十票，甲○○總得票數僅較次高票者張
國華多出七百八十七票，而甲○○在仁愛鄉之得票數亦僅較次高
票者張國華多出七百九十票，在埔里鎮得票數則較次高票者張國
華多出二十七票，分析上開數據後可知，第七選區有投票權人集
中設籍在仁愛鄉與埔里鎮二個地區，亦係甲○○得票數最多之地
區，分別僅較次高票者多出七百九十票與二十七票，可謂票票珍
貴。原判決認依山地原住民選區選舉票數不多，且當選票與次高
票得票數亦相差非鉅，因認競爭激烈，尚無矛盾。惟選舉結果之
得票數相差是否非鉅、競爭是否激烈，乃事實認定問題，甲○○
上訴意旨（三）執以指摘，僅屬單純之事實爭執，既不涉原判決
違背法令之問題，自非以判決違法為上訴理由。其餘上訴意旨所
指各節，乃依憑己意，任意指摘，核與法律規定得為第三審上訴
理由之違法情形均不相適合。其等上訴均違背法律上之程式，應
併予駁回。
據上論結，應依刑事訴訟法第三百九十五條前段，判決如主文。
中    華    民    國  九十八  年    三    月   十九   日
                      最高法院刑事第八庭
                          審判長法官  洪  文  章
                                法官  王  居  財
                                法官  郭  毓  洲
                                法官  黃  梅  月
                                法官  邱  同  印
      本件正本證明與原本無異
                                      書  記  官
中    華    民    國  九十八  年    三    月  二十五  日
                                                    Ｍ


司法院資訊處製作；財團法人民間司法改革基金會備份。
